【裁判字號】    92,台上,3400
【裁判日期】    920619
【裁判案由】    偽造文書
【裁判全文】
最高法院刑事判決                              九十二年度台上字第三四００號
    上 訴 人  台灣高等法院台中分院檢察署檢察官
    被    告  甲○○
右上訴人因被告偽造文書案件，不服台灣高等法院台中分院中華民國九十年一月十七
日第二審判決（八十九年度上訴字第一六九八號，起訴案號：台灣台中地方法院檢察
署八十八年度偵緝字第三七八號），提起上訴，本院判決如左：
    主  文
原判決撤銷，發回台灣高等法院台中分院。
    理  由
本件原判決以公訴意旨略稱：被告甲○○與劉俊杰（另案審理中）及不詳年籍、名為
「朱淑芬」、「張朝安」之人，共同意圖為自己不法之所有，於民國八十七年十一月
間，在台中巿某處虛設惠宇財務公司，經由呂崇源之介紹，向楊順木詐稱可代辦高額
低利貸款，惟須先辦理新台幣（下同）四百萬元之貸款保險，使楊某誤信而同意參加
保險，並持偽造之美商喬治亞人壽保險股份有限公司台灣分公司（下稱喬治亞人壽公
司）保險費用收據，要求楊某匯款至被告及劉俊杰之帳戶，楊順木因而陷於錯誤，先
後匯款四十三萬五千元至被告之郵局帳戶，嗣經楊某向喬治亞人壽公司查詢，始知受
騙。認被告牽連涉犯刑法第三百三十九條第一項之詐欺取財罪及同法第二百十六條、
第二百十條之行使偽造私文書罪嫌。惟經審理結果，認為不能證明被告犯罪，第一審
所為無罪之判決，核無不合，予以維持，駁回檢察官在第二審上訴。固非無見。
惟查：(一)、被告於第一審雖辯稱伊係於八十七年十一月二日因友人林忠強急需資金週
轉，向伊請託，伊乃透過劉俊杰所提供自由時報廣告，向地下錢莊借款一萬元，月息
一千元，而將伊身分證、郵局存摺、印鑑章、提款卡及密碼交予地下錢莊。伊欲還款
時，將本息匯入伊郵局帳戶，對方會利用提款卡自行提領，倘提款卡無法提領，亦可
以存摺及印鑑章領取，待對方領回本息後，即將伊交付之上開資料寄還，伊係於當日
午後約一時許，與對方在大智國小前完成交易，嗣伊雖依約清償本息，但對方並未寄
還上開資料，伊因而於同年十二月十日申請補發身分證等語。然觀諸被告於偵查中先
則供稱伊係於八十八年一月間發現伊整個皮包連同郵局存摺、提款卡及身分證等一併
失竊，印章則未遺失；嗣又稱伊係八十七年十月間至郵局登簿，換新存摺而與身分證
、印章放一起，嗣於同年十二月間要領款時，才發現身分證不見了等語（見三七八號
偵緝卷第十四頁、第四十二頁背面）。被告對於其身分證、郵局存摺、印章及提款卡
等究係因借款而交予地下錢莊，或係遭竊抑或遺失，先後於偵審中所供異詞，即於偵
查中對於其失竊時間之供述，亦前後出入甚大，似徵上開辯詞之真實性頗有可疑。而
證人劉俊杰於原審固亦供稱伊與被告都向地下錢莊借錢，並將帳戶交予地下錢莊使用
，被告之郵局存摺係其自己拿給地下錢莊，借錢係伊陪被告一起去借等語，但所稱借
錢係與地下錢莊約在篤行國小對面天橋一便利商店，則與被告所供借款地點兩不相侔
（見原審卷第五十九頁），益徵彼二人所稱向地下錢莊借款而交予身分證、郵局存摺
等物之供詞，其真實性殊屬堪疑。被告既稱係應友人林忠強請託，而向地下錢莊借款
，則其上開審判中之辯詞是否屬實，應可命其查報林忠強之住址，加以傳訊，俾釐清
疑竇。原審未為此必要之調查，遽行判決駁回檢察官之第二審上訴，尚嫌速斷。(二)、
檢察官起訴事實認被告與其同夥曾持偽造之喬治亞人壽公司之保險費用收據予楊順木
，以遂其詐欺犯行。而依卷附喬治亞人壽公司稽核會辦單案由欄記載，該公司曾有一
名業務員「甲○○」，於八十五年七月離職（見二七００四號偵卷第五頁），楊順木
於第一審審理時並稱伊有去被告家中，被告之女友表示被告確曾在喬治亞人壽公司任
職過，但已離職等語（見一審卷第八十二頁背面、第八十三頁）。如果無誤，則被告
一再否認曾在喬治亞人壽公司任職之辯詞，亦屬不實。其因曾任職喬治亞人壽公司，
而以偽造之該公司收費收據行騙，即不無可能，此係對被告不利之證據，為釐清事實
真相，且基於公平正義之維護，自有向該公司調取「甲○○」之人事資料，以深入查
究必要。原審未為該調查，亦有應於審判期日調查之證據，未予調查之違法。(三)、被
告於原審審理時供稱伊係於八十八年十月初向地下錢莊借錢（見原審卷第六十九頁）
，此與其先前所供借款之時間兩歧，倘若不虛，則楊順木於八十七年十一月五日至同
月七日，分三次匯款四十三萬五千元至被告之郵局帳戶，應係被告所提領。原審對被
告此項不利於己且與先前所供不符之供詞，未加調查、釐清，復未說明其取捨論斷之
理由，非惟證據調查職責未盡，抑且理由不備。是上訴意旨，執以指摘原判決違法，
尚非全無理由，應認原判決有撤銷發回更審之原因。被告被訴詐欺取財罪雖屬不得上
訴第三審之罪名，因公訴意旨認與得上訴第三審部分具裁判上一罪關係，基於審判不
可分原則，應併予發回。
據上論結，應依刑事訴訟法第三百九十七條、第四百零一條，判決如主文。
中      華      民      國    九十二    年      六      月     十九     日
                              最高法院刑事第十二庭
                                  審判長法官  張  淳  淙
                                        法官  謝  俊  雄
                                        法官  蘇  振  堂
                                        法官  張  春  福
                                        法官  呂  丹  玉
      右正本證明與原本無異
                                              書  記  官
中      華      民      國    九十二    年      六      月    二十五    日
                                                                      Ｑ


司法院資訊處製作；財團法人民間司法改革基金會備份。
